【裁判字號】    98,交聲,1182
【裁判日期】    980617
【裁判案由】    聲明異議
【裁判全文】
臺灣高雄地方法院交通事件裁定        98年度交聲字第1182號
原處分機關  高雄市政府交通局
異  議  人
即受處分人  甲○○
上列異議人即受處分人因違反道路交通管理處罰條例案件，對於
高雄市政府交通局中華民國98年4 月24日所為之處分（原處分案
號：高市交裁字第裁32-B00000000號），聲明異議，本院裁定如
下：
    主  文
原處分關於罰鍰新臺幣壹萬玖仟伍佰元及吊扣駕駛執照拾貳個月
部分均撤銷。
上開撤銷吊扣駕駛執照部分，甲○○不罰。
    理  由
一、原處分意旨以：異議人即受處分人甲○○於民國97年10月15
    日下午10時25分許，酒後駕駛車牌號碼ZL-7063 號自小客車
    行駛於高雄市○○路時，為警攔查，並測得其呼氣酒精濃度
    達每公升0.37毫克，乃經員警當場製單舉發，爰依道路交通
    管理處罰條例第35條第1 項第1 款、違反道路交通管理事件
    統一裁罰基準及處理細則第43、44、67條及違反道路交通管
    理事件統一裁罰基準表規定，裁處異議人罰鍰新臺幣（下同
    ）19,500元，另吊扣其駕駛執照（實指「職業聯結車駕駛執
    照」，詳後述）12個月，並施以道安講習。
二、聲明意旨略以：異議人已因為該次酒駕肇事之行為，被檢察
    官以緩起訴處分，異議人並以繳交公益金2 萬元，原處分機
    關因異議人無自小客車駕照可供吊扣，而吊扣其職業聯結車
    駕駛執照1 年，原處分將使異議人生活陷入困頓，且有違反
    處罰法定原則、不當聯結禁止原則、比例原則等違法，爰請
    求將原處分撤銷等語。
三、另按於94年2 月5 日公布，並自95年2 月5 日施行之行政罰
    法第26條第1 項規定：「一行為同時觸犯刑事法律及違反行
    政法上義務規定者，依刑事法律處罰之。但其行為應處以其
    他種類行政罰或得沒入之物而未經法院宣告沒收者，亦得裁
    處之」；再按於94年12月28日修正公布，並自95年7 月1 日
    施行之道路交通管理處罰條例第35條第8 項規定：「……前
    項（指有酒精濃度超過規定標準而駕駛車輛等情形）汽車駕
    駛人，經裁判確定處以罰金低於本條例第92條第3 項所訂最
    低罰鍰基準規定者，應依本條例裁決繳納不足最低罰鍰之部
    分。」參諸上開條文之規定，可認道路交通管理處罰條例第
    35 條 第8 項，為行政罰法第26條第1 項之特別規定。再按
    被告所犯為死刑、無期徒刑或最輕本刑3 年以上有期徒刑以
    外之罪，檢察官參酌刑法第57條所列事項及公共利益之維護
    ，認以緩起訴為適當者，得定1 年以上3 年以下之緩起訴期
    間為緩起訴處分，刑事訴訟法第253 條之1 定有明文，又依
    同法第253 條之2 第1 項規定，檢察官為緩起訴處分者，得
    課被告予一定之負擔或指示，其中緩起訴之被告若依檢察官
    緩起訴處分命令，向公益團體繳納捐款，即係履行檢察官為
    緩起訴處分命令，該等金錢給付，並得為民事強制執行名義
    ，受處分人因上開緩起訴處分而剝奪其財產權，主觀上前揭
    金錢給付義務亦具有強制性、懲罰性，雖不若易科罰金係以
    支付金錢作為自由刑之替代，惟經由緩起訴處分條件之履行
    使其免於遭檢察官發動起訴程序，仍具有替代刑罰之效果，
    實質上應屬於行政罰法第26條第1 項所稱之「刑事法律處罰
    」，而有行政罰法第26條第1 項「一事不二罰」規定之適用
    。則修正後道路交通管理處罰條例第35條第8 項所規定之罰
    金，解釋上亦應包括依檢察官處分命令，而向公益團體繳納
    捐款在內。故異議人既依檢察官之緩起訴處分命令，向公益
    團體繳納捐款，即係履行檢察官為緩起訴處分命令，與受刑
    事處罰無異。惟按異議人於緩起訴期間內，若有刑事訴訟法
    第253 條之3第1項規定之情形，檢察官尚得依職權撤銷原處
    分，繼續偵查或起訴，是於緩起訴之猶豫期間內，異議人之
    刑事訴追程式仍未終局確定，必須受檢察官持續觀察，其緩
    起訴處分一旦經檢察官撤銷，並依法追訴，法院仍得依審理
    結果，為異議人有罪科刑之裁判，另異議人先前所繳納之緩
    起訴處分金，依刑事訴訟法第253 條之3 第2 項規定，乃不
    得請求返還或賠償，是於緩起訴期間未確定期滿前，其「刑
    事法律處罰」尚未告確定，自無從依道路交通管理處罰條例
    第35條第8 項規定就其與「本條例第92條第3 項所訂最低罰
    鍰基準規定」相較，是依行政罰法第26條之立法意旨，在緩
    起訴處分尚未實質確定前（即緩起訴猶豫期間經過而未經撤
    銷），行政機關尚無得為行政裁罰之餘地。
四、按汽車駕駛人，駕駛汽車經測試檢定，酒精濃度超過規定標
    準者，處新臺幣15,000元以上60,000元以下罰鍰，並當場移
    置保管其車輛及吊扣其駕駛執照1 年，本條例第35條第1 項
    第1 款定有明文。又按本條例第68條規定：「汽車駕駛人，
    因違反本條例及道路交通安全規則之規定，受吊銷駕駛執照
    處分時，吊銷其持有各級車類之駕駛執照」，而95年3 月1
    日修正施行前之道路交通管理處罰條例第68條原規定：「汽
    車駕駛人，因違反本條例及道路交通安全規則之規定，受吊
    扣或吊銷駕駛執照處分時，吊扣或吊銷其持有各級車類之駕
    駛執照」，即修正施行後之條文業已刪除「吊扣或」等規定
    ，觀其提案修正理由「原條文將違法或違規駕駛人所持有各
    級車類之駕駛執照一併吊扣，失之過酷，影響人民工作及生
    活過鉅」（詳卷附立法院公報第94卷第70期第136 頁、第13
    8 頁之院會紀錄），是依上開規定受吊銷駕照處分者，仍維
    持吊銷其持有各級車類之駕駛執照，至於受吊扣駕照處分者
    ，則僅吊扣其違法或違規當時所駕駛車輛之駕駛執照，已不
    能再吊扣其持有各級車類之駕駛執照，甚為明確（臺灣高等
    法院97年度法律座談會研討結果亦採此說）。
五、經查：
  (一)本件異議人於於97年10月15日晚間6 時至9 時許，在高雄市
    楠梓區○○道10號旁某檳榔攤，飲酒至不能安全駕駛動力交
    通工具之程度，仍駕駛車牌號碼ZL-7063 號自用小客車上路
    ，於同日晚間10時10分許駛至高雄市○○區○○路4 號前，
    因不勝酒力而撞及停在路邊之車牌號碼YL-8123 號、XU-575
    2 號、ZU-2698 號等自小客車肇事，嗣高雄市政府警察局三
    民第二分局員警據報到場處理並測得其呼氣酒精濃度達0.36
    mg/L 而 查獲，即由警開單舉發；嗣異議人於98年4 月10日
    經原處分機關依本條例第35條第1 項第1 款，以高市交裁字
    第裁32-B00000000號裁決書裁處罰，裁處罰鍰19,500元及吊
    扣職業聯結車駕駛執照12個月等情，均為異議人所自承屬實
    ，且有酒精濃度測試報告、交通事故現場圖、調查報告表、
    現場照片、刑法第185 條之3 案件測試觀察記錄表、高雄縣
    政府警察局98年4 月24日高警交字第B00000000 號舉發違反
    道路交通管理事件通知單、高雄市政府交通局98年4 月24日
    高交裁字第裁32-B00000000號裁決書在卷可稽（見高市警三
    二分偵字第0970029940號案卷第10、11、13至16、24至28頁
    ，本院卷第21、18頁）。因異議人酒後吐氣所含酒精濃度已
    超過每公升0.25毫克之標準（詳道路交通安全規則第114 條
    第2 款），其違反道路交通管理處罰條例第35條第1 項第1
    款規定之事實，自堪認定。
  (二)原處分關於裁處異議人罰鍰19,500元部分：
    異議人因上開酒後駕車之行為，同時犯刑法第185 條之3 公
    共危險罪，經臺灣高雄地方法院檢察署檢察官於97年12月15
    日以97年度偵字第30644 號為緩起訴處分，命異議人應於緩
    起訴處分確定之翌日起2 個月內支付國庫2 萬元，並經臺灣
    高等法院高雄分院檢察署於98年1 月8 日以98年度上職議字
    第76號駁回再議確定，異議人並已於98年2 月3 日支付2 萬
    元執行完畢，緩起訴期間則於98年1 月8 日起算1 年方屆滿
    等情，有上開緩起訴處分書、再議處分書、臺灣高雄地方法
    院檢察署自行收納款項統一收據影本各1 份，及臺灣高等法
    院被告前案紀錄表在卷可稽（見本院卷第8 、12頁，臺灣高
    雄地方法院檢察署97年度偵字第30644 號案卷第10、13頁）
    。本件異議人既因同一酒後駕車事實同時觸犯刑事法律及違
    反行政法上義務，其緩起訴期間又尚未屆滿，揆諸前揭說明
    ，原處分機關除依行政罰法第26條第1 項但書規定得處以其
    他種類行政罰外，要不得逕予裁處罰鍰之處罰。是原處分機
    關於緩起訴期間逕以異議人酒精濃度超過規定標準而對其裁
    處罰鍰19,500元，即有違誤，爰由本院撤銷原處分，至前開
    緩起訴處分確定後，再由原處分機關為適法之處置。
  (三)原處分關於吊扣駕駛執照12個月部分：
    1.又按道路交通事件管理處罰條例於95年3 月1 日修正施行
      後，該條既已刪除公路主管機關得吊扣違規人持有各級車
      類駕照之特別規定，此時即應回歸一般適用之原則，亦即
      行為人違反道路交通管理處罰條例之相關規定，則僅能吊
      扣違規當時所駕駛車類之駕駛執照，本件原處分機關因異
      議人酒後駕駛自小客車，其依法所受之處分應為限制其駕
      駛自小客車之權利，而應吊扣其持有之小型車駕駛執照，
      惟因異議人未領有小型車駕照，原處分機關竟即吊扣異議
      人持有之職業聯結車駕照，於法並無依據，自有未恰。
    2.另按前揭道路交通安全規則第61條第3 款規定，我國對於
      汽車駕駛執照之管理，原則採「單一證照」方式，是當駕
      駛人考取更高等級之車輛駕駛資格時，依法即應換發更高
      等級之車輛駕駛執照，而非同時持有多種不同等級之車輛
      駕駛執照，是則上開處置方式，可能有駕駛人持有較高等
      級之駕駛資格憑證駕駛較低等級車輛時，得受有無需受吊
      扣駕駛執照處罰利益之疑慮；又違規行為人因無駕駛車輛
      時同等級之駕駛執照可供吊扣，仍可繼續行駛上路，將無
      法落實前開法規處罰並禁止酒駕行為人再度上路，保障用
      路人安全之目的；另依道路交通管理處罰條例第35條第3
      項規定，汽車駕駛人經依第1 項規定吊扣駕駛執照，並於
      吊扣期間再有第1 項情形者，處新臺幣6 萬元罰鍰，並當
      場移置保管該汽車及吊銷其駕駛執照，如肇事致人重傷或
      死亡者，吊銷其駕駛執照，並不得再考領，惟倘駕駛人第
      一次違規時，即因上開原因，而未持有與其駕駛車種同等
      級之駕照可供吊扣，則無論行為人後續有多少次酒駕違規
      行為，均不可能按本條項規定吊銷其駕照，則於在此類型
      之案件適用結果，恐有架空前揭道路交通管理處罰條例第
      35條第3 項規定之疑慮。惟按立法者於修正道路交通管理
      處罰條例第68條規定時，既已刪除行為人違反道路交通管
      理處罰條例及道路交通安全規則規定，應受吊扣駕駛執照
      處分時，一併吊扣其持有各級車類駕駛執照之規定（本次
      修法原立法委員提案修正條文為：「汽、機車駕駛人因違
      反本條例及道路交通安全規則之規定，受吊扣或吊銷駕駛
      執照之處分時，吊扣或吊銷其違法或行為當時所駕駛車輛
      之駕駛執照」，經交通部以前揭理由反對修法，惟經立法
      委員與交通部代表協商後，決議依修正前條文刪除「吊扣
      或」3 字，並三讀通過，此有前開立法院院會紀錄可證，
      則於裁處吊扣駕照之情形，交通部前揭反對修法之理由仍
      未為立法者採納），是立法者已明白揭示其修法意旨即：
      處罰機關不能因行為人違規，即吊扣其持有之各級車類之
      駕駛執照，是違規行為人如係依憑其所領有之較高級駕駛
      執照酒後駕駛較低級之車輛時，即欠缺得以吊扣行為人所
      持有不同等級車類駕駛執照之法律依據。又縱使實際適用
      結果，認現行道路交通管理處罰條例第68條條文內容，或
      有上述未盡妥適之情形，惟此係立法者已做成之決定，行
      政機關即有遵循法律而為適用之義務，又限制人民權利之
      行政處分均應有法律授權依據，此乃行政程序法、行政罰
      法第4 條明定，於本案情形，因立法者已透過道路交通管
      理處罰條例第68條之修正，明示於行為人違法應吊扣駕照
      情形，不得一併吊扣其持有之不同級車種駕駛執照，行政
      機關即便認為上開立法方式違誤，亦不可能為達處罰人民
      之目的，於個案中自行糾正立法者之判斷，否則無異允許
      行政機關可違反立法者明示之意思，創設處罰人民之依據
      ，此並非民主法治國國家賴以存立之法律保留、權力分立
      原則所許。綜上，原處分機關如認為不予吊扣駕駛執照，
      將使異議人駕駛人持高等級之駕駛資格憑證駕駛較低等級
      車輛時，有無需受吊扣駕駛執照處罰之不合理結果，此仍
      屬刑事立法政策之範疇，應由交通主管機關儘速循立法途
      徑解決，或檢討現行駕駛證照管理制度以契合上開法規，
      而非本院可自行解釋並違反法律規範之意涵而為適用，併
      予說明。
五、綜上，原處分於緩起訴期間尚未屆滿，即緩起訴處分尚未實
    質確定時，即裁處異議人罰鍰19,500元，既有可議之處，仍
    應由本院予以撤銷，由原處分機關視緩起訴處分之終局執行
    結果，另為適法之處分。另原處分又以異議人未領有小型車
    駕駛執照可供吊扣，而吊扣其「職業聯結車駕駛執照」（處
    罰主文僅記載為：吊扣「駕駛執照」），顯違背道路交通管
    理處罰條例第68條之修正沿革及規範意旨，並違反行政罰法
    第4 條之處罰法定原則，亦有違誤。準此，原處分機關裁處
    異議人罰鍰19,500元，並吊扣異議人普通大貨車駕駛執照12
    個月，於法不合，本件異議人異議為有理由，應由本院將此
    部分之處分撤銷，又因異議人並無小型車駕駛執照可供執行
    吊扣，爰就此部分另為不罰之諭知。
六、又本件異議人聲明異議之範圍僅限於「罰鍰新臺幣19,500元
    」、「吊扣駕駛執照12個月」部分，其就原處分其餘部分則
    無不服，經異議人陳明在卷，是原處分關於「施以道路安全
    講習」部分不在本院審酌之範圍內，併予敘明。
七、據上論斷，依道路交通案件處理辦法第20條，裁定如主文。
中    華    民    國    98    年    6     月    17    日
                  交通法庭    法  官  陳思帆
以上正本證明與原本無異。
如不服本裁定，應於收受送達後5 日內向本院提出抗告狀。
中    華    民    國    98    年    6     月    17    日
                              書記官  李宗諺


司法院資訊處製作；財團法人民間司法改革基金會備份。
